最　高　行　政　法　院　判　決　　　　　　　　　　九十三年度判字第七五五號
　　上　訴　人　甲○○
　　被 上訴 人　法務部
　　代　表　人　乙○○
右當事人間因撤銷假釋事件，上訴人不服中華民國九十一年五月六日臺北高等行政法
院九十年度訴字第四二四三號判決，提起上訴。本院判決如左：
　　主  文
上訴駁回。
上訴審訴訟費用由上訴人負擔。
　　理  由
一、上訴人前因犯強盜等罪經判處有期徒刑十五年十月，於台灣綠島監獄執行徒刑，
    嗣經該監獄報經被上訴人核准於民國（下同）八十六年五月二十日假釋出監，假
    釋期間自八十六年五月二十日至九十四年十一月六日，並經台灣台東地方法院裁
    定假釋中付保護管束。上訴人於假釋保護管束期間內之八十九年一月二十八日施
    用第一、二級毒品海洛英、安非他命，為警查獲，經台灣高雄地方法院裁定其經
    觀察勒戒後，有繼續施用毒品之傾向，應令入戒治處所施以強制戒治一年。上訴
    人不服，提起抗告，經台灣高等法院高雄分院以八十九年度毒抗字第二八四號裁
    定駁回其抗告確定在案。被上訴人以上訴人明知依規定於假釋保護管束期間應遵
    守保護管束事項，竟於上述時間為警查獲施用毒品，遂以上訴人違反保安處分執
    行法第七十四條之二第一款及第二款規定，情節重大，乃以九十年三月六日法九
    十矯字第○○三八四八號處分書撤銷其假釋。上訴人不服，循序提起本件行政爭
    訟。
二、上訴人在原審起訴意旨略以：按刑法第七十八條第一項規定：「假釋中因故意更
    犯罪，受有期徒刑以上刑之宣告者，撤銷其假釋。」上訴人於假釋期間，並無因
    犯罪而受有期徒刑以上刑之宣告，所涉施用安毒乙案，業經台灣高雄地方法院檢
    察署不起訴處分，惟台灣高雄地方法院八十九年度毒聲字第七一三八號裁定令上
    訴人入戒治處所，係施以強制戒治，非宣告上訴人罪刑。按我國目前刑法之實務
    ，戒治處分亦非屬罪刑之種類，故上訴人並未構成撤銷假釋之法定要件。又依特
    別法優於普通法、母法優於子法之原則，本案應適用刑法之規定，而非從保安處
    分執行法，始符法旨。次按辦理保護管束應行注意事項第二十一條之三規定，所
    謂違反保安處分執行法第七十四條之二各款情形之一，情節重大之認定，係指涉
    嫌再犯罪，經檢察署或法院通緝，且不按時報到者，始為適用。上訴人非但未再
    犯罪，且每月均按時前往台灣高雄地方法院檢察署觀護人室新股報到，直至誤遭
    台灣台北地方法院檢察署九十年六月十四日發布通緝後，上訴人尚於九十年六月
    二十一日及同年月二十八日與同年七月十二日三度按規定向台灣高雄地方法院檢
    察署新股觀護人報到，此均有該法署報到記錄書，及上訴人報到手冊可稽，核亦
    與前揭法條規定不符。另依保安處分執行法第七十四條之三第一項規定：「受保
    護管束人違反前條各款情形之一，情節重大者，檢察官得聲請保護管束或緩刑之
    宣告。」其聲請係向管轄法院提起，而非向被上訴人聲請。從而被上訴人撤銷上
    訴人假釋，自係逾越權限之違法處分。且法務部撤銷上訴人之假釋處分，未予上
    訴人陳述意見之機會，其程序上亦有瑕疵等語。
三、被上訴人在原審答辯則以：按刑法第七十七條第一項、法務部組織法第十一條、
    第十二條及第十三條及保安處分執行法第二條第三項規定，被上訴人自得依保安
    處分執行法第七十四條之三第二項規定，為撤銷假釋之處分。且按司法院二十五
    年院字第一五六七號解釋，假釋被撤銷後，在假釋中所付之保護管束當然消滅，
    故被上訴人依法適時行使撤銷假釋處分權，依法有據。次按，法律訂有「應」撤
    銷假釋（刑法第七十八條）及「得」撤銷假釋（刑法第九十三條及保安分處分執
    行法第七十四條之二、之三）之配套措施。查本案上訴人於假釋期間再犯毒品危
    害防制條例第十條之罪，即構成保安處分執行法第七十四條之二第一款前段所稱
    之未保持善良品行。且依現時之社會一般觀念觀察，對「施用毒品者」，亦認為
    係屬「犯罪行為」及「違反善良品行之行為」。因此，本「除刑不除罪」之原則
    ，如受保護管束人在保護管束期間再犯毒品危害防制條例第十條之罪者，仍為犯
    罪之行為，參照毒品危害防制條例施行細則第十六條規定，保護管束期間因故意
    更犯本條例第十條之罪，經法院裁定送勒戒處所觀察、勒戒者，其行為即違反保
    安處分執行法第七十四條之二第一款前段「保持善良品行」及第二款「服從檢察
    官及執行保護管束者之命令」等規定，且其情節應屬重大，被上訴人自得依同法
    第七十四條之三規定，為撤銷上訴人假釋之處分。再者，被上訴人係依據法院認
    定上訴人觸犯施用毒品罪而令入戒治處所施以強制戒治一年之裁定撤銷其假釋，
    客觀上已明白足以確認其有違反保安處分執行法第七十四條之二第一款、第二款
    之行為，故被上訴人引用行政程序法第一百零三條第第五款不給予陳述意見之機
    會，於法並無不合等語，資為抗辯。
四、原審審酌全辯論意旨及調查證據之結果，以：（一）依刑法第七十七條第一項規
    定，准許假釋係由監獄報請法務部核定，為一種行政處分，則撤銷假釋之核定機
    關，當然為有權核定假釋之法務部。再依保安處分執行法第二條第三項及法務部
    組織法第十二條第七款規定，法務部自得依保安處分執行法第七十四條之三第二
    項規定，為撤銷假釋之行政處分；此外，假釋並非免除刑之執行，假釋經撤銷者
    ，所應執行之殘餘刑期，係前經法院判決宣告而尚未執行者，即其仍在法院前確
    定判決之執行力範圍內，自無再由法院重複為限制自由裁判之必要。（二）撤銷
    假釋之原因，除刑法第七十八條第一項規定應撤銷假釋者外；另依同法第九十三
    條第二、三項及保安處分執行法第七十四條之二及第七十四條之三規定，亦得撤
    銷假釋。次查，姑不論辦理保護管束應行注意事項業經於九十年五月二日廢止；
    本件依其第二十一條第八款亦規定「有其他重大事由，足認難以達成保護管束之
    目的。」者，亦為違反保安處分執行法第七十四條之二各款情節重大之概括規定
    ，本件上訴人有與素行不良之洪某往還之事實明確，則上訴人施用毒品之行為，
    自該當於「未保持善良品行，與素行不良者往還」及「未服從檢察官及執行保護
    管束者之命令」之情事，而違反保安處分執行法第七十四條之二第一、二款規定
    。且現行毒品危害防制條例係採除刑不除罪之立法原則，故施用毒品亦為犯罪行
    為，參酌毒品危害防制條例施行細則第十六條規定，保護管束期間因故意更犯該
    條例第十條之施用毒品罪，經法院裁定送勒戒處所觀察、勒戒者，係屬於該條例
    第二十條第四項、第二十二條第二項所稱違反保護管束應遵守事項情節重大者；
    則被上訴人撤銷上訴人之假釋，其認定並無逾越權限或濫用權力之情事，原處分
    並無違誤。（三）依行政程序法第三條第三項第四款規定，犯罪矯正機關或其他
    收容處所為達成收容目的所為之行為，不適用本法之程序規定。其所稱犯罪矯正
    機關為監獄及少年矯正學校，至其他收容處所則指保安處分執行處所、煙毒勒戒
    所、少年輔育院等處所而言，是本件被上訴人所為撤銷假釋之行政處分仍有行政
    程序法之適用。而上訴人於假釋付保護管束期間內施用毒品，既經法院裁判確定
    ，則上訴人有未保持善良品性，未服從檢察官及執行保護管束者之命令之事實自
    屬明確，被上訴人依行政程序法第一百零三條第五款規定，於作成行政處分前，
    不給予陳述意見之機會，亦無不合，為其判斷基礎，據以將原決定及原處分均予
    維持，駁回上訴人在原審之訴。
五、本院經查假釋之撤銷屬刑事裁判執行之一環，為廣義之司法行政處分，如有不服
    ，其救濟程序，應依刑事訴訟法第四百八十四條之規定，即俟檢察官指揮執行該
    假釋撤銷後之殘餘徒刑時，再由受刑人或其法定代理人或配偶向當初諭知該刑事
    裁判之法院聲明異議，不得提起行政爭訟，經本院九十二年度十月份庭長法官聯
    席會議決議在案，上訴人提起本件行政爭訟，訴願決定及原審，本應從程序上認
    其訴不合法而裁定駁回，惟乃以實體上理由認其訴為無理由而駁回在案，理由雖
    不相同，但駁回之結果相同，自應予以維持。上訴意旨仍執與起訴意旨相同之論
    點指摘原判決違誤，求予廢棄，經查並無理由，應予駁回。
六、據上論結，本件上訴為無理由，依行政訴訟法第二百五十五條第一項、第九十八
    條第三項前段，判決如主文。
中　　華　　民　　國　　九十三　　　年　　　六　　　　月　　　十七　　　日
                    最 高 行 政 法 院  第 五 庭
                                審 判 長 法  官　　　趙　永　康
                                         法  官      蔡　進　田
                                         法  官　　　廖　宏　明
                                         法  官　　　鄭　淑　貞
                                         法  官　　　黃　合　文
右  正  本  證  明  與  原  本  無  異
　　　　　　　　　　　　　　　　　　　　 法院書記官　蘇　金　全
中　　華　　民　　國　　九十三　　　年　　　六　　　　月　　　十七　　　日
